ACORDAO-COMPLETO-2590682

ACÓRDÃO 3999/2023 ATA 15/2023 - PRIMEIRA CÂMARA

VISTOS, relatados e discutidos estes autos, que tratam de ato inicial de aposentadoria emitido, no âmbito do Tribunal Regional Federal da 5ª Região, em favor da Sra. Maria do Rosario Holanda Cabral,
ACORDAM os Ministros do Tribunal de Contas da União, reunidos em sessão da Primeira Câmara, diante das razões expostas pelo Relator, com fundamento no art. 71, inciso III, da Constituição Federal e nos arts. 1º, inciso V, 39, inciso II, e 45 da Lei 8.443/1992, em:
9.1. considerar legal o ato de aposentadoria emitido em favor da Sra. Maria do Rosario Holanda Cabral, determinando-se o registro correspondente, nos termos do § 1º do art. 7º da Resolução TCU 353/2023, consignando a cessação do pagamento da vantagem tida por ilegal referente a "quintos" incorporados após a publicação da Lei 9.624/1998, em razão da sua absorção por plano de carreira superveniente (Lei 14.523/2023) ;
9.2. orientar a AudPessoal para que proceda às anotações e correções devidas no Sistema e-Pessoal, nos termos do § 1º do art. 7º da Resolução-TCU 353/2023;
9.3. dar ciência da presente deliberação à interessada e ao órgão jurisdicionado.

Ato de aposentadoria.

Primeira Câmara

Tribunal Regional Federal da 5ª Região.

3. Interessados/Responsáveis:
3.1. Interessada: Maria do Rosario Holanda Cabral (XXX.629.384-XX).

13.1. Ministros presentes: Jorge Oliveira (na Presidência), Walton Alencar Rodrigues e Benjamin Zymler (Relator).
13.2. Ministro-Substituto convocado: Marcos Bemquerer Costa.

BENJAMIN ZYMLER

Adoto como relatório o parecer da unidade técnica, cujos termos são os seguintes:
"INTRODUÇÃO
1.	Trata-se de ato de aposentadoria de MARIA DO ROSARIO HOLANDA CABRAL no cargo de Técnico Judiciário do Tribunal Regional Federal da 5ª Região submetido, para fins de registro, à apreciação do Tribunal de Contas da União (TCU) , de acordo com o art. 71, inciso III, da Constituição Federal.
2.	O ato foi cadastrado e disponibilizado ao TCU por intermédio do Sistema E-Pessoal, na forma da Instrução Normativa TCU 78/2018.
EXAME TÉCNICO  
3.	Os autos retornaram a esta Unidade Técnica por determinação do Ministro-Relator (peça 8) para que fosse realizado diligência ao órgão de origem, consoante proposto pelo Ministério Público (peça 7) .
4.	Em seu parecer (peça 7) , o Ministério Público propôs a realização de diligência visando:
	a) envio de cópia do mapa de exercício de funções comissionadas exercidas pela interessada;
	b) detalhamento das funções computadas para cada fração de quintos incorporada pela ex-servidora (2/5 de FC-04 e 3/5 FC-05) , especificando-se os períodos de exercício de cada função.
5.	Em nosso parecer (peça 5) , foi proposta a ilegalidade uma vez que não foi informado no ato tempo de função suficiente para a servidora ter incorporado 3/5 da FC-5.
6.	A diligência proposta foi realizada pela unidade responsável (peça 9) e devidamente respondida (peças 11 a 15) que será analisada adiante.
7.	Consoante documentos acostados na peça 14, o órgão de origem encaminhou o detalhamento das funções comissionadas exercidas visando justificar os quintos incorporados, detalhando cada parcela incorporada.
8.	Segundo esses documentos, é possível constatar que o tempo de função que fundamentou na incorporação de quintos/décimos não é o mesmo informado no ato submetido a registro, o que fez com que esta Unidade Técnica apresentasse um parecer pela ilegalidade, visto que era o que os poderia fazer, em face dos elementos constante no ato registrado no E-Pessoal.
9.	À vista do mapa de funções trazidos à peça 14, apesar de ter tempo suficiente para ter incorporado 2/5 de FC-04 e 3/5 FC-05, constata-se que 1/5 da FC-5 baseou-se em funções exercidas entre 8/4/1998 a 4/9/2001, o que estaria sujeito a absorção por quaisquer reajustes futuros, segundo decidido pelo Supremo Tribunal Federal - STF no RE 638.115/CE.
10.	Na peça 14, o órgão de origem esclareceu que a composição de quintos da servidora já foi adequada à referida decisão do STF, consoante contracheques trazidos na peça 13, o que não necessitaria de determinações para transformar em parcela compensatória a parcela de quintos incorporada com base em funções exercidas entre 8/4/1998 a 4/9/2001.
11.	Entretanto, o fato de o Gestor de Pessoal ter transformada a parcela de quintos/décimos incorporados entre o período de 8/4/1998 a 4/9/2001 em Parcela Compensatória a ser absorvida pelos reajustes futuros, não muda a ilegalidade da rubrica, visto que ela é oriunda de parcela incorporada irregularmente.
12.	Assim, é ilegal a concessão da vantagem de quintos/décimos - 1/5 da FC-5 - (mesmo já transformada em parcela compensatória) em razão do exercício de funções comissionadas após o advento da Lei 9.624/1998.
CONCLUSÃO 
13.	A abrangência e a profundidade das verificações levadas a efeito fundamentam convicção de que o ato de aposentadoria deve ser apreciado pela ilegalidade, visto que parte da concessão da vantagem de quintos/décimos - 1/5 da FC-5 - (mesmo já transformada em parcela compensatória) se fundamentou pelo exercício de funções comissionadas após o advento da Lei 9.624/1998.
PROPOSTA DE ENCAMINHAMENTO 
14.	Ante o exposto, com fundamento nos arts. 71, inciso III, da Constituição Federal, 1o, inciso V, e 39, inciso II, da Lei 8.443/1992 e 260, § 1o, do Regimento Interno do Tribunal de Contas da União, propõe-se:
	a) considerar ilegal e negar o registro do ato constante do presente processo:
	b) determinar, com fundamento no art. 4º, inciso I, da Resolução TCU 315/2020, ao Tribunal Regional Federal da 5ª Região que:
	b.1) comunique a interessada do teor desta decisão, no prazo de 30 (trinta) dias;
	b.2) no prazo de 30 (trinta) dias, contados da ciência da decisão, envie a este Tribunal documentos comprobatórios de que a interessada está ciente do julgamento deste Tribunal."
2.	O Ministério Público junto a esta Corte de Contas manifestou-se de acordo com a proposta formulada pela unidade técnica.
	É o Relatório.

não há.

Procuradora-Geral Cristina Machado da Costa e Silva.

APOSENTADORIA. INCLUSÃO, NOS PROVENTOS, DA VANTAGEM RELATIVA A "QUINTOS" EM DESACORDO COM A LEGISLAÇÃO DE REGÊNCIA. TRANSFORMAÇÃO DA VANTAGEM TIDA POR ILEGAL EM PARCELA COMPENSATÓRIA PELO PRÓPRIO ÓRGÃO JURISDICIONADO, CONFORME ENTENDIMENTO DO STF. ABSORÇÃO COMPLETA DA PARCELA COMPENSATÓRIA PELO REAJUSTE CONCEDIDO POR MEIO DA LEI 14.523/2023. LEGALIDADE DO ATO (RESOLUÇÃO TCU 353/2023). REGISTRO.

APOSENTADORIA (APOS)

Unidade de Auditoria Especializada em Pessoal (AudPessoal).

Em julgamento, ato inicial de aposentadoria emitido, no âmbito do Tribunal Regional Federal da 5ª Região, em favor da Sra. Maria do Rosario Holanda Cabral, ex-ocupante do cargo de técnico judiciário.
2.	A unidade técnica manifestou-se pela ilegalidade do ato emitido em favor da referida interessada, em razão da incorporação indevida de "quintos" com base em funções exercidas no período de 8/4/1998 a 4/9/2001, a despeito da vantagem já ter sido convertida em parcela compensatória pelo órgão de origem.
3.	O Ministério Público junto a esta Corte de Contas manifestou-se de acordo com a proposta formulada pela unidade técnica.
4.	A unidade técnica, em sua manifestação originária, propôs a ilegalidade do ato de aposentadoria ora em exame, por considerar que a interessada não teria exercido tempo de função suficiente para a incorporação de "quintos" relativos a 3/5 de FC-5, conforme registrado no formulário constante do sistema e-Pessoal.
5.	O órgão ministerial solicitou a realização de diligências, as quais foram por mim autorizadas, tendo a unidade técnica se manifestado novamente, de forma conclusiva, pela ilegalidade do ato, ao entendimento de que parte do período considerado para a referida incorporação (1/5 de FC-5) se deu após a definitiva extinção do instituto, ocorrida em 8/4/1998, com a publicação da Lei 9.624/1998.
6.	Sobre a matéria, o entendimento fixado em regime de repercussão geral pelo Supremo Tribunal Federal (STF) é no sentido de que "ofende o princípio da legalidade a decisão que concede a incorporação de quintos pelo exercício de função comissionada no período de 8/4/1998 até 4/9/2001, ante a carência de fundamento legal" (Tema 395, RE 638.115/CE) .
7.	Outrossim, no que diz respeito à modulação dos efeitos da referida decisão, a Suprema Corte, ao apreciar os embargos de declaração opostos por diversos sindicatos de servidores públicos e pelo Ministério Público Federal, manifestou-se no sentido de que somente os servidores públicos beneficiados por decisão judicial transitada em julgado poderiam manter, de forma definitiva, os "quintos" incorporados no período de 8/4/1998 até 4/9/2001.
8.	De outro lado, caso a incorporação irregular estivesse assentada em decisão administrativa do órgão jurisdicionado ou em decisão judicial sem trânsito em julgado, o pagamento da parcela estaria assegurado "até sua absorção integral por quaisquer reajustes futuros concedidos aos servidores".
9.	Veja-se, a propósito, o seguinte trecho da ata de julgamento dos embargos de declaração apreciados em 18/12/2019, modulando os efeitos do que restou decidido no RE 638.115/CE, in verbis:
"O Tribunal, por maioria, acolheu parcialmente os embargos de declaração, com efeitos infringentes, para reconhecer indevida a cessação imediata do pagamento dos quintos quando fundado em decisão judicial transitada em julgado [...]. No ponto relativo ao recebimento dos quintos em virtude de decisões administrativas, o Tribunal, em razão de voto médio, rejeitou os embargos e, reconhecendo a ilegitimidade do pagamento dos quintos, modulou os efeitos da decisão de modo que aqueles que continuam recebendo até a presente data em razão de decisão administrativa tenham o pagamento mantido até sua absorção integral por quaisquer reajustes futuros concedidos aos servidores. [...] Por fim, o Tribunal, por maioria, também modulou os efeitos da decisão de mérito do recurso, de modo a garantir que aqueles que continuam recebendo os quintos até a presente data por força de decisão judicial sem trânsito em julgado tenham o pagamento mantido até sua absorção integral por quaisquer reajustes futuros concedidos aos servidores [...]" (grifos acrescidos) .
10.	No caso concreto, o órgão de origem demonstrou que a incorporação tida por ilegal fora efetivamente convertida em parcela compensatória.
11.	Posteriormente, mediante consulta ao contracheque da interessada, verifico que, após a edição da Lei 14.523/2023, que reajustou a remuneração das carreiras dos servidores dos quadros de pessoal do Poder Judiciário da União, em 6% (seis por cento) , a partir de fevereiro de 2023, o órgão jurisdicionado absorveu completamente a parcela compensatória que vinha sendo paga à ex-servidora, nos termos da modulação determinada pelo Supremo Tribunal Federal sobre a matéria.
12.	Desse modo, com a cessação do pagamento da vantagem tida por ilegal referente a "quintos" incorporados após a publicação da Lei 9.624/1998, em razão da sua absorção por plano de carreira superveniente, não há mais que se falar em falhas ou inconsistências na respectiva aposentadoria, atraindo, na espécie, a incidência do disposto no § 1º do art. 7º da Resolução TCU 353/2023, in verbis:
"Art. 7º Ao apreciar os atos sujeitos a registro, o Tribunal:
[...]
§ 1º Os atos que, a despeito de apresentarem algum tipo de inconsistência em sua versão submetida ao exame do Tribunal, não estiverem dando ensejo, no momento de sua apreciação, a pagamentos irregulares, serão considerados legais, para fins de registro, devendo ser consignado no processo que a inconsistência não mais subsiste."
13.	Posto isso, considerando-se o disposto na Resolução TCU 353/2023, entendo que o ato emitido em favor da Sra. Maria do Rosário Holanda Cabral deve ser considerado legal para fins de registro.
	Ante o exposto, VOTO por que seja adotada a deliberação que ora submeto à apreciação deste Colegiado.
TCU, Sala das Sessões, em 23 de maio de 2023.
BENJAMIN ZYMLER 
Relator